【裁判字號】    94,上,1012
【裁判日期】    950315
【裁判案由】    返還價金等
【裁判全文】
臺灣高等法院民事判決                  94年度上字第1012號
上  訴  人  丙○○
訴訟代理人  王淑琍律師
被上訴人    甲○○
                      樓之6
被上訴人    乙○○
共      同
訴訟代理人  林正隆律師
前列當事人間請求返還價金事件，上訴人對於中華民國 94年10
月28日臺灣士林地方法院94年度訴字第250號第一審判決提起上
訴，本院於95年3月1日言詞辯論終結，判決如下：
    主  文
上訴駁回。
第二審訴訟費用由上訴人負擔。
    事  實 及 理 由
一、上訴人起訴主張：本件被上訴人憑藉與上訴人共同居住之便
    ，於民國88年10月11日竊取上訴人所有座落臺北市○○區○
    ○段二小段518 地號土地（下稱系爭土地）及其上門牌號碼
    為臺北市○○區○○路66巷34弄3號3樓建物（下稱系爭建物
    ，合稱系爭不動產）之所有權狀各一紙，並假冒上訴人名義
    ，盜用上訴人印章、身分證申請印鑑證明，復持上開不動產
    所有權狀、印鑑證明、身分證等，再偽造上訴人簽名並填載
    不實之土地登記申請書、土地建物移轉契約書、土地增值稅
    申報書、契稅申報書等文件，持以向中山地政事務所辦理系
    爭不動產所有權移轉登記。上訴人毫不知情，被上訴人以違
    反刑罰法律之方法，不法侵害上訴人就系爭不動產之所有權
    ；被上訴人甲○○更就系爭不動產設定最高限額抵押權予中
    國信託商業銀行股份有限公司（下稱中國信託商業銀行），
    貸款新臺幣（下同）3,600,000 元，侵害上訴人權利，爰依
    民法第184條第1項前段、第2項、第185條、第767條、第 92
    條、第93條、第179條、第259條第1項第1款、第6 款等規定
    ，請求塗銷上開被上訴人就系爭不動產所有權之移轉登記等
    情。並聲明：(一)第一順位：1.臺北市中山地政事務所88年10
    月27日就系爭不動產以買賣名義移轉予甲○○所有之登記應
    予塗銷。2.被上訴人甲○○應將以系爭不動產向中國信託商
    業銀行貸款設定最高限額3,600,000 元整之抵押權塗銷；如
    不為塗銷，被上訴人等即應連帶賠償上訴人3,600,000 元及
    自本件訴狀送達之次日起至清償日止按年息5%計算之利息。
    3.上訴人願供擔保，請准宣告假執行。(二)第二順位：1.被上
    訴人甲○○應將系爭不動產移轉返還予上訴人。2.被上訴人
    甲○○應將以系爭不動產向中國信託商業銀行貸款設定最高
    限額3,600,00 0元整之抵押權予以塗銷；如不為塗銷，被上
    訴人等即應連帶賠償上訴人3,600,000 元及自本件訴狀送達
    之次日起至清償日止按年息5%計算之利息。3.上訴人願供擔
    保，請准宣告假執行。(三)第三順位：1.被上訴人等應共同給
    付上訴人2,000,000 元整，及自起訴狀繕本送達之次日起至
    清償日止，按週年利率5%計付利息。3.上訴人願供擔保，請
    准宣告假執行（按：原審判決上訴人敗訴，上訴人僅上訴聲
    明被上訴人應共同給付上訴人200 萬元及法定利息，並願供
    擔保請求宣告假執行，其餘部分未聲明不服，已告確定）。
二、被上訴人則以：兩造基於買賣合意，於88年10月25日就系爭
    不動產簽訂不動產買賣契約書（下稱系爭買賣契約），雙方
    約明上訴人以積欠被上訴人乙○○之債務，抵償系爭不動產
    之買賣價金200 萬元，被上訴人甲○○則同意提供系爭建物
    房間1間供上訴人終身使用，並於88年10月27 日由上訴人、
    被上訴人乙○○及證人林淑娟代書共同辦妥不動產所有權移
    轉登記予被上訴人甲○○。嗣後被上訴人甲○○基於個人理
    財，以所有之系爭不動產設定最高限額抵押權予中國信託商
    業銀行，貸款360 萬元，惟此亦與本件無涉等語置辯，並聲
    明：(一)駁回上訴。(二)如受不利之判決，願供擔保請准宣告免
    為假執行。
三、兩造不爭執之事實：
    (一)兩造確於88年10月25日簽訂系爭買賣契約。
    (二)被上訴人於簽約時並未現實交付契約上所載價金200 萬元
      予上訴人。
    (三)上訴人每月固定領有退休俸及榮民津貼計2萬元。
四、本件兩造所爭執者為：被上訴人是否應給付買賣價金200萬
    元予上訴人？
五、兩造爭點之論述：
  甲：上訴人就敗訴判決中部分提出上訴，於本院之主張為：
    (一)被上訴人等確實未於簽約當日給付價金，此為兩造不爭之
      事實，易言之，價金並未經上訴人「即日親收足訖」，則
      被上訴人等有依法給付價金之義務，仍應負給付之責。
    (二)至於被上訴人等抗辯上訴人於事前曾向被上訴人乙○○借
      款超過二百萬元以上，自應由被上訴人乙○○負舉證之責
      。雖證人即承辦代書林淑娟到庭證稱，其於受委託代辦簽
      訂系爭買賣契約之時，曾聽聞上訴人稱曾向被上訴人乙○
      ○拿超過二百萬元以上之金錢，然該證人所言絕非屬實：
    1.證人既為專業代書，對於簽訂買賣契約後，始再為過戶程
      序知之甚稔，並稱其確實依此程序代辦系爭房屋之過戶程
      序，然依原證2 中系爭不動產之過戶資料，竟係於簽訂買
      賣契約即88年10月25日前之88年10月11日即開始辦理過戶
      事宜，連過戶移轉登記之申請書，亦記載原因發生日期為
      「88年10月11日」，而非買賣契約簽訂之88年10月25日，
      該代書與被上訴人等應為熟識，上訴人強烈懷疑其與被上
      訴人等共同偽造相關不實之文件，而將上訴人所有之房屋
      盜轉為被上訴人甲○○所有，事後為防東窗事發，始以願
      給付上訴人200 萬元價金，並讓上訴人居住使用系爭房屋
      至終老為餌，誘騙上訴人簽訂系爭買賣契約，自始毫無給
      付價金之意思，而後再編捏乙○○曾借予上訴人鉅款之謊
      言，達其不花分文掠奪上訴人財產之計謀，並由該代書於
      庭訊時為不實之供述。
    2.又證人稱其代辦系爭過戶事宜，則於土地登記申請書上之
      代理人自應填寫其為代理之人，為何該申請書上卻填寫上
      訴人為代理人？而聯絡電話卻又是被上訴人乙○○使用之
      電話？甚至最後卻又是證人前往取件？
    3.證人於偵查中證稱：「當初並無約定繳款及過戶手續，但
      因謝先生有親口告訴我說，因為他已向乙○○借了很多錢
      ，所以經由謝先生的同意寫二百萬元就可以，我才在買賣
      契約書內書寫買賣總價為二百萬元」、「我所知道的就只
      有這些」，而今庭訊時確證述其他諸多情事，前後反覆，
      已可見一般。
    4.依證人所言，其係於簽訂買賣契約後始代辦系爭房屋過戶
      程序、在簽約當時聽到金先生也可以一起住，寫的時候，
      乙○○有打電話與甲○○確認，辦完登記後，我跟當事人
      說要他們自己去協調，與我代書無關，並於先前十分肯定
      的講，簽完買賣契約後辦理過戶程序，卻在上訴人代理人
      詢問簽訂買賣契約之時間點時，改稱忘記了，又稱其代理
      辦理系爭過戶程序，卻又稱其是否有寫明代理人亦已忘記
      ，領取權狀之情形亦均不復記憶，而其曾否留給被上訴人
      乙○○名片亦稱不記得等語：
    (1)上訴人說話之腔調非初次見面之人得以完全理解，證人亦
      稱上訴人所言其有的聽不懂，則所證已難謂真實無誤。況
      且其承辦諸多案件，又事隔6 年之久，倘若如其所言，與
      兩造均不熟識，更不可能完全正確記得本件之情事，所證
      自不可採信。
    (2)證人又證稱上訴人曾告訴伊有向被上訴人乙○○借錢之事
      ，與被上訴人乙○○所言一致外，其他包括系爭房屋係先
      辦過戶才簽買賣契約、代理人非依規定填寫伊，權狀係伊
      領取交付乙○○、被上訴人當初考量並無甲○○要居住系
      爭房屋、及甲○○於簽訂買賣契約當時並未在場，究係何
      人與甲○○聯絡等情事，均不相同，證人如非刻意偽證，
      亦難證明其所記憶者，確為本件買賣之過程。
    (3)又依證人證述過程，先稱其於甲○○結婚時遇到甲○○，
      嗣於上訴人代理人要求記明筆錄時，改稱係於其結婚後見
      到，姑不論究於何時見到，其於簽訂買賣契約時，既未與
      甲○○謀面，怎會見到甲○○時知道其為本人？又清楚知
      悉見面時係在甲○○結完婚之後？復依其所言，其對甲○
      ○稱：「我權狀交給媽媽了！」（筆錄記載為：「權狀在
      乙○○那裡」）交談顯現互為熟識。又證人既稱忘記有無
      交給被上訴人等名片，卻對於被上訴人等如何得以聯繫上
      伊完全不感驚訝，其與被上訴人等熟識之程度絕非一般。
    (4)倘若上訴人確有移轉系爭房屋予被上訴人之意思，依一般
      經驗，只須照88年10月11日之辦理程序為之即可，斷無再
      於事後製作買賣契約之必要。至於被上訴人主張上訴人曾
      於偵查中陳稱欲於年老時將系爭房屋送給甲○○，欲證買
      賣契約抵充上訴人積欠被上訴人乙○○借款之證明，更屬
      無稽，蓋上訴人僅陳稱其有此動機，系爭房屋移轉過戶非
      係基於贈與關係，此為被上訴人所承認，反觀被上訴人等
      以此段筆錄記載，援為其無須給付價金之意思，實可證明
      被上訴人等自始確實未曾給付二百萬元價金，兩造更無借
      款之債權債務存在。
    (5)上訴人所有系爭房屋於遭移轉登記之 88年間，房價高達7
      百多萬元，被上訴人乙○○稱系爭房屋現值 5百萬多萬元
      係因近年房價跌落所致，系爭房屋原先完全未經設定抵押
      ，顯見上訴人財力無缺，根本不可能向被上訴人乙○○借
      款，即將高達 7百多萬元之房屋過戶抵債之理，被上訴人
      等所辯明顯虛妄不實。況且，倘若上訴人向被上訴人乙○
      ○借款超過 2百萬元，而欲以房屋過戶抵債，自應簽立協
      議以確保所有債務因此一筆勾銷，更無反而書寫低於債務
      金額之數據之理，被上訴人等所辯矛盾無理。
    (6)被上訴人等又稱上訴人自81年4月29日至88年9月27日及93
      年2月份出國10餘次，因此自80年至93年1月份曾先後向乙
      ○○借款不計其數，而累積有鉅額借款債務，故上訴人基
      於此雙方當事人所不爭執之共同認知之借款債務之事實，
      並以該借款債務，抵償系爭買賣契約之二百萬元買賣價款
      ，才於契約條款中明確同意並表明即日親收足訖，以為抵
      償上訴人過去所欠被上訴人乙○○之借款債務。然：
      被上訴人等所主張買賣契約抵償之債務為80年至93 年1
        月份之債務，簽訂買賣契約時則為88年10月25日，證人
        所言及被上訴人等所辯，明顯不實。
      被上訴人等稱上訴人每月才2 萬餘元之收入，謂上訴人
        無資力出國而需向其借款，然上訴人領有上開款項已有
        數十年，單身 1人又有自用住宅，並無太多花費，根本
        不需向被上訴人貸借款項，反而是被上訴人等投靠借住
        上訴人住所。
  乙：經查：
    (一)上訴人於原審主張被上訴人等竊取伊之系爭不動產之所有
      權狀，以偽造文書之方法，將系爭不動產之所有權過戶在
      甲○○名下，而主張受詐欺而簽訂系爭買賣契約，撤銷出
      賣之意思表示部分，在原審已受敗訴之判決而未聲明不服
      ，已告確定，上訴人上訴後不得再為相反之主張。
    (二)依雙方所簽立之系爭買賣契約書第二條記載「付款期限及
      移交不動產方法：(一)本約簽定時，甲方應付乙方價款之一
      部分計新台幣200 萬元，乙方（即上訴人）亦即日親收足
      訖。」。另依證人即為兩造辦理過戶之代書林淑娟證稱：
      「（問：認不認識兩造？）不認識。第一次看到兩造是在
      地政事務所，當時是上訴人與被上訴人乙○○主動問我是
      否為代書，我說是，他們說要辦理房屋過戶事宜，我就幫
      他們寫合約書，價金部分上訴人謝先生說陸陸續續有向乙
      ○○小姐拿錢，二人都說價金就寫200 萬元，上訴人謝先
      生要求要讓他住到終身，乙○○也有同意。當天簽完約後
      ，謝先生交印鑑證明給我，拿印鑑章給我蓋，隔天我就自
      己去送件、登記，一個月左右辦好時，約雙方交付權狀等
      ，上訴人謝先生還請我們一起去吃牛排。」，（見原審卷
      第77頁），可證被上訴人辯稱買賣契約第2條之價款200萬
      元係以抵償上訴人所欠被上訴人乙○○之借款債務，尚非
      無據。按最高法院17年上字第1118號判例意旨：「解釋契
      約，固須探求當事人立約時之真意，不能拘泥於契約之文
      字，但契約文字業已表示當事人真意，無須別事探求者，
      即不得反捨契約文字而更為曲解。」依該判例意旨及上開
      約定，該契約文字業已表示甲方（即被上訴人）應付價款
      一部分200 萬元，乙方（即上訴人）親收足訖，縱非當日
      給付，惟上訴人同意以所欠債務抵償價金，亦不違背該契
      約文字之意，故上訴人主張被上訴人迄未給付價金200 萬
      元，尚不足採。
    (三)又依台灣台北地方法院檢察署93年度偵字第9564號不起訴
      處分書所認定之事實：「經查，證人林淑娟於警訊中證稱
      ：渠於88年10月25日前往地政事務所洽公時，經丙○○詢
      問並確認渠為代書後，自行取出建物所有權狀及印鑑，委
      託渠代為辦理台北市○○區○○路66巷34弄3號3樓之房屋
      買賣事宜，渠經核對謝某身分證確定無訛後，方代為書寫
      不動產買賣契約書，寫完後分別由乙○○、謝某簽名蓋印
      ，而在代辦手續中，謝某表示已向乙○○借很多錢，因此
      經由謝某同意房屋價款書寫為200 萬元即可等語」 (參原
      審31 頁)，亦為相同之認定，因此，本件上訴人以其過去
      所積欠被上訴人乙○○之借款債務，抵償200 萬元之買賣
      價金之事實明確，上訴人所稱價金迄未給付云云，顯無足
      採信。
    (四)再者，上訴人於93年9月16日台灣台北地方法院檢察署 93
      年度偵字第9564號偵訊時稱：「（問：該址房屋原本就是
      你所有，為何原因又過戶賣給甲○○）答：我之前是單身
      一人（現已婚，於93年2 月份結婚），因當初甲○○的父
      親（金正甫是與我從大陸一起來台灣的）彼此已有感情，
      所以我是想等我年老之後，準備將房子送給甲○○」等語
      ，益證系爭買賣契約係出於兩造之真意，且被上訴人亦無
      200 萬元未支付之事實，否則，上訴人豈可能不在系爭買
      賣契約書內約明後續之繳款期限及繳款方式，且自88年10
      月25日簽訂系爭買賣契約後4、5年間，均未向被上訴人催
      討買賣價金，反而直到上訴人93年2 月份結婚後聽其大陸
      配偶之挑唆後，才向被上訴人等追討該筆價金，由此足見
      上訴人之主張，顯無理由。
    (五)雖上訴人於上訴理由中一再指摘證人林淑娟之證詞不實在
      云云，惟：
    (1)本件不動產買賣及辦理過戶之事實，業已歷時5、6年之久
      ，證人林淑娟對於主要事實以外之精確時間或有出入，但
      亦不影響本件買賣及辦理過戶之主要事實之真實性。
    (2)經查，本件不動產買賣交易及辦理過戶之始末，係上訴人
      為辦理本件不動產過戶事宜，於88年10月11日上午親自前
      往內湖戶政事務所辦理其印鑑證明，而因印鑑證明必須本
      人或委託他人代理始能辦理，本件之印鑑證明經原審函查
      內湖戶政事務所後，證明確係上訴人親自辦理無誤，此參
      內湖戶政事務所對原審覆函，即可得明證（原審卷第134
      頁以下）。
    (3)上訴人辦妥印鑑證明後，再與被上訴人乙○○前往中山地
      政事務所，並遇到林淑娟代書，上訴人、被上訴人乙○○
      及林淑娟代書即在中山地政事務所，當場簽妥包含系爭不
      動產之所有權移轉契約書三份，後再到內湖稅娟稽徵處申
      報繳納契稅及土地增值稅，此由卷附之契稅繳款書及土地
      增值繳款書上所載明之申報收件日期均為88年10月11日，
      亦可證明（原審卷第116頁反面、118頁）。且被上訴人乙
      ○○於88年10月15日，至內湖稅捐稽徵處繳納契稅12744
      元，復有繳款書在卷可證（原審卷第118頁）。
    (4)被上訴人抗辯，被上訴人乙○○繳交土地增值稅，由世華
      銀行代收236683元，88年10月25日當事人為求慎重，由上
      訴人、被上訴人乙○○及林淑娟代書親自簽訂88年10月25
      日之不動產買賣契約書以免爭議，並由被上訴人乙○○繳
      交地政事務所規費，由上述之辦理系爭不動產移轉過程觀
      之，應屬可信。
    (5)上訴人雖否認證人林淑娟證稱：兩造於簽約時，有聽聞上
      訴人向被上訴人乙○○借款超過200 萬元等語，並稱證人
      林淑娟為專業代書，對於簽訂買賣契約後再辦理過戶之程
      序應知之甚稔，本件則與上述程序之不同，認林淑娟代書
      與被上訴人熟識，林淑娟之證詞不可採云云，惟：
      本件交易之詳細過程，已如前述，兩造係於88年10月11
        日前往地政事務所時，始遇到林淑娟代書，在此之前，
        兩造均不認識林淑娟代書，業經證人即代書林淑娟證述
        在卷，上訴人稱被上訴人與林淑娟代書為熟識等語，顯
        無足採。
      而本件交易在88年10月11日，上訴人、被上訴人乙○○
        及林淑娟代書即在中山地政事務所，當場簽妥系爭不動
        產之所有權移轉契約書三份，嗣於88年10月25日，由被
        上訴人乙○○繳交土地增值稅後，當事人為求慎重，由
        在場的上訴人、被上訴人乙○○及林淑娟代書於中山地
        政事務所，親自另簽訂88年10月25日之不動產買賣契約
        書，以免爭議之事實，亦已如前所述，此亦無不合理之
        處，上訴人一再稱此程序非正常程序，並稱被上訴人與
        林淑娟代書為熟識，其強烈懷疑被上訴人等與代書共同
        偽造文書，以達掠奪其財產等語，惟依上述之辦理過程
        觀之，上訴人之主張實屬無稽。
      上訴人另謂證人林淑娟證稱其係代辦本件不動產過戶事
        宜，然土地登記申請書上之代理人竟非填載為伊，連絡
        電話亦填載為被上訴人乙○○之電話，最後亦是證人前
        往取件等語，認證人林淑娟所述不實在云云，惟兩造均
        不否認有簽訂系爭買賣契約，故本件買賣契約確實有效
        成立，而當時連絡電話填載為被上訴人乙○○之電話，
        係因上訴人認為嗣後如有需繳交費用，均由被上訴人乙
        ○○繳交，故而留被上訴人乙○○之電話，而代理人只
        要是本人同意，填載為何人均無不可，且權狀既係依買
        賣而領取，並無不妥，又被上訴人甲○○同意上訴人仍
        可使用系爭房屋至終身，亦只要有甲○○同意即可，甚
        至可不需連絡，而一般人之連絡方式並不以名片為唯一
        之連絡方式，上訴人此一主張，亦無理由。
      又上訴人曾於台灣台北地方法院檢察署93年度偵字第
        9564號偵訊時稱欲於年老時將系爭房屋送給被上訴人甲
        ○○等語，顯見上訴人本有將系爭房屋過戶予被上訴人
        甲○○之意，後因上訴人多年來已積欠被上訴人乙○○
        不少借款債務，故而辦理本件不動產過戶事宜，亦與常
        理無違。
六、綜上所述，上訴人主張為不足採，被上訴人抗辯尚屬可信。
    是則上訴人執此主張被上訴人應依買賣契約給付200 萬元云
    云，自屬無據，其請求不應准許，其假執行之聲請，亦失所
    依附，應併予駁回。原審就此部分為上訴人敗訴之判決，及
    駁回其假執行之聲請，並無不合。上訴意旨指摘原判決此部
    分不當，求予廢棄改判，為無理由，應予駁回。本件事證已
    臻明確，兩造其餘主張及舉證，經審酌後與判決結果部生影
    響，爰不一一論述。
七、據上論結，本件上訴為無理由，依民事訴訟法第449條第1項
    、第78條，判決如主文。
中    華    民    國    95    年    3     月    15    日
              民事第二庭審判長法  官吳謙仁
                              法  官蘇瑞華
                              法  官李瓊蔭
正本係照原本作成。
如不服本判決，應於收受送達後20日內向本院提出上訴書狀，其
未表明上訴理由者，應於提出上訴後20日內向本院補提理由書狀
（均須按他造當事人之人數附繕本）上訴時應提出委任律師或具
有律師資格之人之委任狀；委任有律師資格者，另應附具律師資
格證書及釋明委任人與受任人有民事訴訟法第466條之一第一項
但書或第二項（詳附註）所定關係之釋明文書影本。
中    華    民    國    95    年    3     月    16    日
                                    書記官高澄純
附註：
民事訴訟法第四百六十六條之一（第一項、第二項）：
對於第二審判決上訴，上訴人應委任律師為訴訟代理人。但上訴
人或其他法定代理人具有律師資格者，不在此限。
上訴人之配偶、三親等內之血親、二親等內之姻親，或上訴人為
法人、中央或地方機關時，其所屬專任人員具有律師資格並經法
院認為適當者，亦得為第三審訴訟代理人。


司法院資訊處製作；財團法人民間司法改革基金會備份。
